臺灣高等法院刑事裁定
109年度毒抗字第223號
抗  告  人
即  被  告  蔡筱君



上列抗告人即被告因違反毒品危害防制條例案件，不服臺灣新北
地方法院中華民國109年9月14日觀察勒戒裁定（109年度毒聲字
第367號），提起抗告，本院裁定如下：
    主  文
抗告駁回。
    理  由
一、原裁定意旨略以：本件抗告人即被告甲○○（下稱被告）基於
    施用第一、二級毒品之犯意，於民國109年3月10日12時許，
    在新北市○○區○○路0段000○0號居處內，先將第二級毒品甲基
    安非他命置入玻璃球內燒烤吸食煙霧之方式，施用第二級毒
    品甲基安非他命1次完畢後，復將第一級毒品海洛因置於針
    筒注射靜脈之方式，施用第一級毒品海洛因1次。嗣於同日1
    7時5分許，為警持臺灣桃園地方法院所核發之搜索票至上址
    居處執行搜索，並扣得其所有之手機1支，復經其同意為警
    採集其尿液送驗，檢驗結果呈可待因、嗎啡、安非他命及甲
    基安非他命陽性反應等事實，業據被告於偵查中坦承不諱，
    且被告於109年3月10日20時許為警採集尿液，經台灣檢驗科
    技股份有限公司以EIA酵素免疫分析法為初步檢驗，再以GC/
    MS氣相層析/質譜儀法及LC/MS/MS液相層析串聯質譜儀法為
    確認檢驗結果，呈可待因、嗎啡、安非他命、甲基安非他命
    陽性反應，亦有勘察採證同意書、桃園市政府警察局中壢分
    局真實姓名與尿液、毒品編號對照表、桃園市政府警察局中
    壢分局檢體監管紀錄表、台灣檢驗科技股份有限公司濫用藥
    物實驗室於109年4月21日出具之濫用藥物檢驗報告（檢體編
    號：E000-0000）各1紙在卷可稽。而毒品施用後於尿液、血
    液中可檢出之最大時限，與施用劑量、施用頻率、施用方式
    、施用者飲水量之多寡、個人體質、檢體收集時間點及所用
    檢測方法之靈敏度等因素有關，因個案而異，一般於尿液中
    可檢出之最大時限，古柯鹼為施用後1至4天、海洛因為2至4
    天、嗎啡為2至4天、大麻為1至10天、安非他命為1至4天、
    甲基安非他命為1至5天、MDMA為1至4天、MDA為1至4天、Ket
    amine為2至4天等語，業經行政院衛生署管制藥品管理局（
    現更名為衛生福利部食品藥物管理署）92年7月23日管檢字
    第0920005609號函載述明確，並為原審法院職務上所已知。
    堪認被告被告上開任意性自白，應與事實相符，足堪採信。
    又被告前因施用毒品案件，經臺灣花蓮地方法院以87年度毒
    聲字第180號裁定送觀察、勒戒後，因認無繼續施用毒品之
    傾向，於88年5月13日釋放出所，並由臺灣花蓮地方法院檢
    察署（現更名為臺灣花蓮地方檢察署，以下同）檢察官以88
    年度偵緝字第50號、88年度偵字第1895號為不起訴處分確定
    ；再因施用毒品案件，經同院以91年度毒聲字第704號裁定
    送觀察、勒戒後，因認有繼續施用毒品之傾向，經臺灣花蓮
    地方檢察署檢察官以91年度毒偵字第547號提起公訴並戒治
    ，嗣經同院以92年度毒聲字第39號裁定令入戒治處所施以強
    制戒治1年，後因毒品危害防制條例修正而於93年1月9日出
    監，並由同院以92年度訴字第66號判決處有期徒刑8月確定
    ，此有本院被告前案紀錄表、上開檢察署檢察官88年度偵緝
    字第50號、88年度偵字第1895號不起訴處分書、91年度毒偵
    字第547號起訴書、上開法院92年度毒聲字第39號裁定及92
    年度訴字第66號判決可稽。其後，被告雖多次再犯施用毒品
    罪，惟均經法院依法判處罪刑後執行，未再接受觀察、勒戒
    或強制戒治等情，亦有本院被告前案紀錄表在卷可稽。是被
    告本案於109年3月10日施用毒品行為，距其最近一次因施用
    毒品經觀察、勒戒執行完畢釋放日（即93年1月9日）既已逾
    3年，依據前揭說明，即應再令觀察、勒戒，且不因其間是
    否另犯該罪經起訴、判刑或執行而有不同。從而，本件聲請
    人之聲請為有理由，應予准許等語。
二、抗告意旨略以：被告於案發後已至醫院接受美沙冬替代療法
    ，至今未再施用毒品，且家裡尚有母親及小孩需被告養家活
    口，距離上次服刑已超過5年，未再施用，懇請鈞院撤銷原
    裁定，再給被告一個機會，判處美沙冬戒癮治療，好好照顧
    家人，經營檳榔攤，定會配合驗尿，絕不再犯等語。
三、按109年1月15日修正公布、同年7月15日施行之毒品危害防
    制條例第20條第3項規定，犯第10條之罪於觀察、勒戒或強
    制戒治執行完畢釋放後，3年後始再犯者，不論其行為係在
    新法施行生效前或施行生效後所為（同條例第35條之1第1、
    2款參照），均應適用同條第1、2項（即應先觀察勒戒或強
    制戒治）之規定，其修法理由謂：施用毒品者具「病患性犯
    人」之特質，並參諸世界各國之醫療經驗及醫學界之共識，
    咸認施用毒品成癮者，其心癮甚難戒除，如觀察、勒戒或強
    制戒治執行完畢釋放後，3年後始再有施用第一級、第二級
    毒品之行為者，足見其有戒除毒癮之可能，宜再採以觀察、
    勒戒方式戒除其身癮及以強制戒治方式戒除其心癮之措施，
    為能放寬觀察、勒戒或強制戒治制度之適用時機，以協助施
    用者戒除毒癮，爰修正第3項。同條例第23條第2項亦配合修
    正為「觀察、勒戒或強制戒治執行完畢釋放後，3年內再犯
    第10條之罪者，檢察官或少年法院（地方法院少年法庭）應
    依法追訴或裁定交付審理。」可知本次修法對於施用毒品者
    施以觀察勒戒、強制戒治，或依法追訴（或裁定交付審理）
    之適用範圍，係確立初犯為具「病患性犯人」之特質應先經
    一完整之醫療處置，3年內再犯者應依法追訴（或裁定交付
    審理），3年後再犯則裁定觀察勒戒，殆無疑義。但對於3犯
    以上距最近1次觀察勒戒或強制戒治執行完畢釋放後，逾3年
    者，究應適用同條例第20條第3項或第23條第2項處理，本次
    修法未明確規定，惟基於罪刑法定之明確性原則、法文之文
    義解釋，參諸觀察勒戒等治療處置，乃結合醫師、觀護人、
    社工心理諮商等不同領域之專業人員參與之保安處分措施，
    目的除在戒除施用毒品者身癮、心癮之措施外，並企圖重新
    塑造生活紀律，改變其病態行為，與刑罰之執行並不相同，
    無法以刑罰補充或替代上開醫療處置之特性。從而，3犯以
    上如距最近1次觀察、勒戒或強制戒治執行完畢釋放後，已
    逾3年者，其間縱經判刑、執行，究與觀察勒戒或強制戒治
    已經完整之治療療程不同，無法補充或替代上開之醫療處置
    ，均應再予觀察勒戒之機會，方為適法（最高法院109年度
    台上字第3240號判決意旨參照）。
四、經查：
  ㈠被告就其施用第一級毒品海洛因、第二級毒品甲基安非他命
    之事實，於警詢及偵訊時中坦承不諱（見桃園地檢109年度
    毒偵字第1997號卷第14、126頁），復：
　1.被告經警採得之尿液檢體（編號：E000-0000號），經送台
    灣檢驗科技股份有限公司以酵素免疫分析法（EIA）初步檢
    驗及以氣相層析質譜儀法（GC/MS）確認檢驗結果，呈嗎啡
    、可待因、安非他命、甲基安非他命陽性反應，有該公司10
    9年4月21日出具之濫用藥物檢驗報告、勘察採證同意書、桃
    園市政府警察局中壢分局真實姓名與尿液、毒品編號對照表
    、桃園市政府警察局中壢分局檢體監管紀錄表在卷可查（見
    桃園地檢109年度毒偵字第1997號卷第259、263、265、275
    頁），是被告施用第一級毒品海洛因、第二級毒品甲基安非
    他命之犯行，事證明確，堪以認定。
　2.又被告前因施用毒品案件，經臺灣花蓮地方法院以87年度毒
    聲字第180號裁定送觀察、勒戒後，因認無繼續施用毒品之
    傾向，於88年5月13日釋放出所，並由臺灣花蓮地方法院檢
    察署（現更名為臺灣花蓮地方檢察署，以下同）檢察官以88
    年度偵緝字第50號、88年度偵字第1895號為不起訴處分確定
    ；再因施用毒品案件，經同院以91年度毒聲字第704號裁定
    送觀察、勒戒後，因認有繼續施用毒品之傾向，經臺灣花蓮
    地方檢察署檢察官以91年度毒偵字第547號提起公訴，嗣經
    同院以92年度毒聲字第39號裁定令入戒治處所施以強制戒治
    1年，後因毒品危害防制條例修正而於93年1月9日出監，並
    由同院以92年度訴字第66號判決處有期徒刑8月確定，其後
    未再接受觀察、勒戒或強制戒治等情，有本院被告前案紀錄
    表、在監在押全國紀錄表附卷可稽（見原審卷第7至10頁、
    第19至20頁、第25至26頁）。是被告於109年3月10日施用毒
    品之行為，距其最近一次因施用毒品經觀察、勒戒執行完畢
    釋放日（即93年1月9日）已逾3年，依前揭說明，應再令觀
    察、勒戒，且不因其間是否另犯該罪經起訴、判刑或執行而
    有不同。而原審詳查後，認被告確有施用第一級毒品海洛因
    、第二級毒品甲基安非他命之行為，而依檢察官之聲請裁定
    被告應送勒戒處所觀察、勒戒，於法自無不合。
  ㈡抗告意旨固指稱：請撤銷原裁定，再給被告一個機會，判處
    美沙冬戒癮治療云云，惟：
　1.按毒品危害防制條例所規定之觀察、勒戒處分，其立法意旨
    在幫助施用毒品者戒除毒癮，該處分之性質非為懲戒行為人
    ，而係為消滅行為人再次施用毒品之危險性，目的在戒除行
    為人施用毒品之身癮及心癮措施；觀察勒戒係導入一療程觀
    念，針對行為人將來之危險所為預防、矯治措施之保安處分
    ，以達教化與治療之目的，可謂刑罰之補充制度，從而毒品
    危害防制條例本身所規定之觀察、勒戒及強制戒治等保安處
    分，雖兼具剝奪自由權利之性質，卻有刑罰不可替代之教化
    治療作用。是該條例規定之觀察、勒戒處分及附命完成戒癮
    治療之緩起訴處分，何者對於施毒者較為有利，端在何種程
    序可以幫助施用毒品之人戒除施用毒品之行為，尚非可由法
    院逕行認定附命完成戒癮治療之緩起訴處分對施用毒品者係
    較有利。此觀以現行毒品危害防制條例第24條規定，檢察官
    對於「初犯」及「3年後再犯」施用毒品案件，如為附命完
    成戒癮治療之緩起訴處分，嗣該緩起訴處分被撤銷確定，檢
    察官應繼續偵查或起訴，而不得再向法院聲請觀察、勒戒；
    反之，如係先向法院聲請觀察、勒戒，並視行為人有無繼續
    施用毒品傾向決定是否接受強制戒治，其於觀察、勒戒完畢
    或強制戒治期滿後，最終均可獲得不起訴處分，所以如將後
    續不能完成治療及司法追訴之潛在風險一併納入考量，附命
    完成戒癮治療之緩起訴處分非必然有利於行為人，即見其明
    。
  2.再檢察官適用刑事訴訟法第253條之1第1項及第253條之2對
    被告為緩起訴處分時，另應「參酌刑法第57條所列事項及公
    共利益之維護」，並「認以緩起訴為適當」者，始得為之，
    似可認檢察官應以向法院聲請觀察、勒戒為原則，於例外符
    合上揭緩起訴處分之要件時，始得另為附命完成戒癮治療之
    緩起訴處分。而檢察官是否適用上開規定對被告為緩起訴處
    分，自得本於上開規定及立法目的，妥為斟酌、裁量，始予
    決定。而其裁量之結果，如認適於對被告為緩起訴處分者，
    固須於緩起訴處分中說明其判斷之依據，惟其如認為應向法
    院聲請觀察、勒戒者，此時因係適用原則而非例外，自無需
    贅餘交代不適於為緩起訴處分之理由。是法院原則上應尊重
    檢察官職權之行使，僅為有限之低密度審查，除檢察官之判
    斷有違背法令、事實認定有誤或其裁量有重大明顯瑕疵外，
    尚不得任意指為違法。準此，檢察官對「初犯」或「3年後
    再犯」施用毒品罪行之行為人，究應採行附命完成戒癮治療
    之緩起訴處分，或向法院聲請觀察、勒戒之處遇措施，要屬
    檢察官之裁量職權，非法院所得介入或審酌，倘檢察官係聲
    請法院裁定觀察、勒戒，法院就其聲請，除檢察官有違法或
    濫用其裁量權之情事外，僅得依法裁定被告令入勒戒處所執
    行觀察、勒戒，以查其是否仍有施用毒品傾向，尚無自由斟
    酌以其他方式替代之權。
　3.從而，本件檢察官依訊問結果，審酌各項情況後，未以緩起
    訴處分方式轉介被告前往醫療院所治療，循法律規定之原則
    ，依毒品危害防制條例第20條第1項規定聲請觀察、勒戒，
    乃其適法職權之行使，尚難認其裁量有何違法或明顯失當之
    處，法院亦無從以戒癮治療替代。是抗告意旨以請求改為戒
    癮治療之裁定等語指摘原裁定，於法尚屬無據，自無從准許
    之。又被告另提出新北市立聯合醫院109年9月23日乙種診斷
    書，主張其已自費前往醫院進行戒癮治療，至今未再施用毒
    品等語，惟本案之觀察勒戒係就被告於109年3月10日12時許
    ，在其居所內，施用第一級毒品海洛因、第二級毒品甲基安
    非他命之犯行予以處遇，縱被告嗣後自行至醫院進行戒癮治
    療乙節屬實，惟此僅係其於施用毒品犯罪遭發覺後之作為，
    自不能解免其應接受觀察、勒戒之保安處分，無礙於本案審
    酌是否令被告入勒戒處所施予觀察、勒戒之決定。
  ㈢至被告抗告意旨所指：被告須照顧母親及子女，並經營檳榔
    攤等節，縱然非虛，要與法院是否裁定令入勒戒處所觀察、
    勒戒之判斷無涉，亦不能執為免除觀察、勒戒處分之理由。
五、綜上各情相互酌參，原審以被告有施用第一級毒品海洛因、
    第二級毒品甲基安非他命之犯行，事證明確，依毒品危害防
    制條例第20條第3項、第1項及觀察勒戒處分執行條例第3條
    第1項規定，裁定將被告應送勒戒處所觀察、勒戒，經核其
    認事用法，並無違誤，被告仍執前詞，提起本件抗告，並無
    理由，應予駁回。
據上論斷，應依刑事訴訟法第412條，裁定如主文。
中　　華　　民　　國　　109  　年　 10 　 月　  22　　日
                  刑事第二十五庭審判長法　官  邱滋杉
                                      法　官  文家倩
                                      法　官  黃翰義
以上正本證明與原本無異。
不得再抗告。
                                      書記官  邱鈺婷
中　　華　　民　　國　　109 　年　　10　　月　　26　　日